臺灣臺北地方法院民事判決　九十年度訴字第一二九九號
　　原　　　告　甲○
　　被　　　告　乙○
右當事人間請求返還不當得利事件，本院判決如左：
    主    文
被告應給付原告新台幣陸拾柒萬伍仟元及自民國八十五年三月十六日起至清償日止，
按週年利率百分之五計算之利息。
原告其餘之訴駁回。
訴訟費用由被告負擔十分之三，餘由原告負擔。
本判決第一項於原告以新台幣貳拾貳萬伍仟元供擔保後，得假執行。但被告如於假執
行程序實施前，以新台幣陸拾柒萬伍仟元或同面額之世華聯合商業銀行東門分行無記
名可轉讓定期存單為原告預供擔保，得免為假執行。
原告其餘假執行之聲請駁回。
    事    實
甲、原告方面：
壹、聲明：
一、先位之訴部分
(一)被告應給付原告新台幣二百一十五萬三千六百四十元，及自本起訴狀繕本送達之
    翌日起按年利率百分之五計算之利息。
(二)願供擔保，請准宣告假執行。
二、備位之訴部分
(一)被告應給付原告新台幣六十七萬五千元，及自民國七十六年十二月三十一日起按
    週年利息百分之七計算之利息。
(二)願供擔保，請准宣告假執行。
貳、陳述略稱：
一、先位之訴部分：
(一)查坐落於台北市○○路○段一六七巷九弄一號及三號之房地原係由原告（按因原
    告斯時被有關單位列入海外黑名單不得返鄉，故原告乃以原告之母親為出資名義
    人）及其大哥鄭慶恩、二哥鄭慶義及四弟乙○於民國五十七年所共同出資購買。
    而斯時係以原被兩造之二哥鄭慶義為前揭房地名義上之所有權人。嗣鄭慶義不幸
    於七十五年因病辭世，該二筆房地嗣由其妻子鄭郭秋花單獨繼承。嗣因上述房地
    於七十六年與建商合建為五層樓之公寓，雙方並約明建造完成後地主與建商各分
    得二分之一（即兩戶半）。嗣由被告乙○（按被告所分得之房屋係座落於台北市
    ○○路○段一五九巷七號五樓）及訴外人鄭郭秋花（原被兩造之二嫂）各得壹戶
    ，訴外人鄭慶恩分得半戶，而原告則分毫未得，合先敘明。
(二)第查依被告乙○於八十九年四月十七日寫給原告等之信函，七十六年當時每戶房
    屋時價為新台幣（下同）二百四十萬元，分得房屋之全部（二又二分之一戶）時
    價共計為六百萬元，扣除土地增值稅三十萬元後，二層半房屋之時價共計五百七
    十萬元，原被兩造兄弟四人應各得一百四十二萬五千元，又因上述三十萬元係由
    被告代墊，故被告乙○於扣抵土地增值稅後應退補六十七萬五千元予原告（計算
    方式詳如附表一），此亦為被告上述信函中所自認無訛。
(三)又查被告於八十九年八月八日寫給原告等之信函中表示願「依原投資金額占比分
    配該屋總時價」，經鈞院囑託財團法人台灣經濟技術研究所鑑定之結果，知悉該
    屋市價為七百六十五萬七千三百九十元，是以被告應返還原告二百一十五萬三千
    六百四十元（計算方式詳如附表二）。
(四)綜上所述，被告不法侵占原告款項之事實，洵堪認定，為特爰依民法第一七九條
    及第一八四條第一項等規定，訴請判決如先位訴之聲明。
二、備位之訴部分：
(一)事實部分同前。
(二)退步言之，茍鈞院認原告依原投資金額占比分配該屋總時價，請求被告返還系爭
    款項為無理由，唯因被告於八十九年五月二十四日之信函中同意退補原告六十七
    萬五千元並按年利率百分之七計算歷年來之利息，是以被告至少亦應給付原告六
    十七萬五千元及自分配房屋時（姑且以七十六年十二月三十一日為利息起算日）
    按年利率百分之七計算之利息。
(三)綜上所述，被告不法侵占原告款項之事實，洵堪認定，爰依民法第一七九條及第
    一八四條第一項等規定，訴請判決如備位訴之聲明。
三、對被告抗辯之陳述：
(一)本件中因被告於八十九年四月十七日之信函中自認應退補六十七萬五千零四十元
    予原告（詳原證一第六點），本件請求權之消滅時效，依民法第一三七條第一項
    規定，應自八十九年四月十七日重行起算，故本件原告所據以提起之不當得利返
    還請求權及侵權行為損害賠償請求權均未罹於時效：
  １按被告於原證一第六點中業已自認應退補六十七萬五千元，而因原被兩造四兄弟
    中，大哥鄭慶恩已分得與建商合建大樓（台北市○○路○段一五九巷七號之半戶
    ），二哥鄭慶義則由其遺孀鄭郭秋花分得一戶，是以原被兩造之四兄弟中，除原
    告外，其餘兄弟均已取得前揭合建房屋之部分所有權，是以被告於原證一第六點
    所為自認之退補款自係指應退補原告之款項，準此，被告於答辯狀以「．．．．
    然未獲足額分配之投資者，並非原告一人，尚有鄭慶恩亦未獲分配，故該此六十
    七萬五千元，於鄭慶恩與原被告未分割或結算前，為渠等二人所共有，在原告所
    佔比例不詳之前題下，原告無權向被告請求給付全部之六十七萬五千元」以資抗
    辯，顯無理由。
  ２第按，「消滅時效因左列事由而中斷：一請求。二承認。三起訴。」、「時效中
    斷者，自中斷之事由終止時，重行起算。」民法第一二九條第一項及第一三七條
    第一項分別定有明文，經查本件被告承認債務之時間為八十九年四月十七日以後
    （詳原證一至原證三），是以依民法第一二五條、第一二九條第一項第二款及第
    一三七條第一項之規定，原告依民法第一七九條不當得利之規定及民法第一八四
    條第一項侵權行為之規定向被告請求返還不當得利及賠償損害，其請求權之時效
    應尚未完成，故被告遽以本件請求權已罹於時效為由而為抗辯，要無理由。
(二)原告於美國留學期間確有自美國匯款回台交予其母親作為購買房地產之用：
    查依證人鄭玉春（即原被兩造之妹）於鈞院九十年十二月二十五日之庭訊中當鈞
    院問：「民國五十五年到六十年間甲○（原告）在美國留學有無寄錢回來？」證
    人鄭玉春答：「有，大約每個月壹佰元美金，是我去花旗銀行領，領的錢都交給
    我媽媽。」又問：「甲○（原告）有無出資購買基隆路二段的房地？鄭玉春答：
    「有，我當時十六、七歲，我哥哥寄的美金支票是寫我的名字，是我拿去領現金
    出來，交給我母親。我媽不是職業婦女，所以沒有錢，所以她出錢買房地，應該
    是我哥哥寄回來的錢，買的房子是要給四個兒子，一人一層。當時匯率是四十元
    兌換一美元。」而另一證人傅美榮於是日庭訊中當鈞院問：「民國五十五年到五
    十七年是否常常陪證人鄭玉春去外商銀行領錢？」證人傅美榮答：「我們那時陪
    她一起去，我經常陪她，她說她哥哥寄錢回來，我們就一起陪她去，我不認識她
    哥哥，就說是美國的哥哥，應該是花旗銀行。」又兩造之另一妹妹鄭玉珠於鈞院
    九十一年三月十四日之庭訊中亦證稱：原告於美國留學期間確有匯款給媽媽，其
    妹鄭玉春應該更了解這件事，是原告確有匯款回家交予其母作為投資房地產之用
    ，洵堪認定，準此，被告空言以原告於留學期間未匯款回家等情而為抗辯，洵不
    足採。
(三)綜上，本件因被告承認債務而重行起算之時效尚未完成，是以原告自得依民法第
    一七九條及第一八四條第一項之規定向被告請求如先位之訴或備位之訴之給付。
參、證據：提出下列證物為證：
  原證一：被告八十九年四月十七日寫給原告等之信函影本一件。
  原證二：被告八十九年八月八日寫給原告等之信函影本一件。
  原證三：被告八十九年五月二十四日之信函影本一件。
乙、被告方面：
壹、聲明：駁回原告之訴及假執行之聲請。
一、原告先、後位之訴均駁回。
二、如受不利益判決，被告願供以現金或等值之世華聯合商業銀行東門分行發行之無
    記名可轉讓定期存單為擔保，請准宣告免為假執行。
貳、陳述略稱：
一、先位聲明之部分：
（一）原告從未以母親之名義，與鄭慶恩、鄭慶義及被告共同購買台北市○○路段一
      六七巷九弄一號及三號之房地，原告應就其曾出資購買上開房地之事實，負舉
      證之責。
（二）原告主張，其因於五十七年間不得入境台灣，所以用母親之名義投資云云，然
      系爭房地本係自家人間之合資，且此合資又不涉及任何官方之登記或須經官方
      之審查，原告事實上並須要以他人名義投資，原告縱使不能入境台灣，原告仍
      能以自己之名義與其兄弟合資購買房地，完全沒有必要以母親之名義投資，由
      此亦明，原告所謂其以母親之名義投資，顯屬虛偽。
（三）被告於八十九年四月十四日所寫之信函（同原告所提原證一），係在原告不斷
      困擾被告之情形下所書，由該信函第六點：「母親付款金額為甲○支出之分配
      方式」，係指被告認定如果母親之出資，是由原告出資時，則應退兄弟們六十
      七萬五千元，但是如果母親之出資，是母親自己出的時，則適用第七點之「母
      親付款金額以付款人母親本人方式分配時」，原告因屬繼承人之一（共六位繼
      承人），是分得母親應分得者       (570000/4=0000000)     之六分之一（
      0000000/6=237500），即二十三萬七千五百元，詎原告竟斷章取義，以該信函
      認為被告已承認原告曾投資，曲解被告信函之真意，請明查。
（四）縱認原告曾參與投資（即原告、被告、鄭慶恩、鄭慶義四人合資），合建後取
      得之二戶半房屋及其土地持分，依每戶當時之市價為二百四十萬元計算，總值
      為五百七十萬元  (已扣除增值稅後之金額)，即每位投資人可分得一百四十二
      萬五千元。被告當時分得一戶，但因被告代墊之增值稅三十萬元，故被告實獲
      分配二百一十萬，較應分配金額多出六十七萬五千元，然未獲足額分配之投資
      者，並非原告一人尚有鄭慶恩亦未獲分配，故該此六十七萬五千元，於鄭慶恩
      與原被告未分割或結算前，為渠等二人所共有，在原告所佔比例不詳之前題下
      ，原告無權向被告請求給付全部之六十七萬五千元。
（五）被告未承諾原告「依原投資金額占比分配該屋總時價」，原告附表二之計算式
      依法無據，縱依原告附表二之計算式，其計算式本身亦係錯誤，首先原告認為
      房屋時價八百三十萬元云云，然該價格偏離市價甚多與事實不符，再者
      675000/0000000之比例亦有錯誤，被告雖多得六十七萬五千元，該六十七萬五
      千元，在原告所占部分不明之前題下，如何能計算出一定之比例而向被告請求
      給付？
（六）原告主張「被告於原證一第六點中，業已自認退補六十七萬五千元，而因原被
      告兩造四兄弟中，大哥鄭慶恩已分得與建商合建大樓 (台北市○○路○段五十
      九巷七號) 之半戶，二哥鄭慶義則由其遺孀鄭郭秋花分得一戶，是以原告被告
      兩造之四兄弟中，除原告外，其餘兄地均已取得前揭合建房屋之部分所有權，
      是以被告於原證一第六點所為自認之退補款自係指應退補原告之款項」云云，
      惟查：
    １原證一第六點，並非被告之自認，原告稱係被告之自認云云，顯屬不實。
    ２原證一第六點，是指如果母親之出資是原告所出時，則分配獲利時，兄弟四人
      每人應分得一百四十二萬五千元，但被告分得二百一十萬元，多得六十七萬五
      千元，該六十七萬五千元，為被告對於四兄弟中未獲足額分配之原告及鄭慶恩
      ，所負之共同債務，被告主張其應獨得該六十七萬五千元，顯無法律上之理由
      。
（七）原告主張「本件被告承認債務之時間為八十九年四月十七日以後．．其請求權
      之時效應尚未完成」云云，再次重申原證一之信函，並非被告承認債務，而係
      被告對原告所提出之解釋，原告竟以之作為被告承認債務之依據，顯無理由。
（八）證人鄭玉春於九十年十二月二十五日之庭訊時證稱，原告曾在民國五十五年至
      六十年間，每月寄一百元美金予母親，並認「我媽不是職業婦女，所以沒有錢
      ，所以她出錢買房地，應該是我哥哥寄回來的，買的房子是要給四個兒子，一
      人一層」云云，惟查：
    １證人鄭玉春空言被告曾每月寄回美金一百元，並無法提出任何證據以實其說，
      且其陳稱與證人鄭慶恩之說法南轅北轍完全不同，鄭玉春之證詞，顯係偏袒原
      告而不足採信，被告否認其陳述之真正。
    ２退步言，縱認原告確曾於出國期間寄錢回國，證人鄭玉春亦無法證明，原告寄
      錢之目的是要投資房地產，不能僅因原告曾每月寄一百美金予母親，即推定原
      告曾投資於系爭房地，鄭玉春所謂「所以她出錢買房地，應該是我哥哥寄回來
      的」云云之證稱，全屬其個人臆測之詞，不足以證明原告曾投資於系爭房地。
    ３再者，縱認原告曾經於五十五年至六十年間每月寄回美金一百元予母親，然系
      爭房地係在五十七年間購買，原告何以預知要購買系爭房地而於購買二年前開
      始付錢？而由原告定期定額之給付方式可知，原告之目的顯係在給付母親生活
      費而非投資系爭房地（如要投資買房地，應係一筆匯入整數，不可能分期給付
      ），該一百元美金於法律性質上係屬原告之贈與，其所有權於移轉時已屬母親
      所有，母親決定使用她自己的錢購買系爭房地，完全與原告無關。
    ４末按，證人鄭玉春自認當時伊僅十六、七歲，且對母親如何支配金錢並無權過
      問，則鄭玉春又如何確認，其母親自己沒有錢而購買系爭房地的錢是原告所寄
      云云，顯見證人陳述其後矛盾而無可採。
（九）綜上，因原告無法證明伊曾出資購買房地，系爭房地與建商合建分屋之所得，
      本與原告無關，被告並無侵害原告之任何權利，是原告先位之訴空言主張應依
      「原投資金額」占比分配該屋時價，並依據不當得利、侵權行為之規定請求賠
      償云云，即屬無據。
二、原告備位聲明部分：
（一）原告提出之原證三信函，係被告再次計算就被告代墊之土地增值稅分四等分之
      計算方式，並非已承諾原告應給付若干元。
（二）原告備位之聲明主張「被告民國八十九年五月廿四日之信函中同意退補原告六
      十七萬五千元並按年利率百分之七以計算利年之利息。」云云，亦屬誤解。
三、綜上，原告先、備位之主張，均係以原告曾出資投資系爭房地為其基礎，然原告
    並無法證明，其曾於於匯款至台灣予原告之母作為出資，甚且原告如依侵權行為
    主張，則依其主張之事實，其損害賠償請求權亦已罹於時效，蓋爭房屋已拆除與
    建商合建新屋，並於七十七年三月十七日獲得重建後分配新屋之所有權登記，原
    告主張所謂的侵權行為，至遲應自七十七年三月十七日起算，迄今早已發生超過
    十年，被告自得拒絕賠償，原告之主張顯無理由。
參、證據：提出建物登記謄本影本一件為證。
丙、本院依原告聲請訊問證人鄭慶恩、鄭玉春、傅美榮及依被告聲請訊問證人鄭玉珠
    。
    理    由
甲、程序方面：
壹、原告起訴之先位聲明原請求：「一、被告應給付原告二百三十三萬四千三百七十
    五元，及自本起訴狀繕本送達之翌日起按年利率百分之五計算之利息。二、願供
    擔保，請准宣告假執行。」嗣經本院委託鑑價結果：系爭房地結合體價值為七百
    六十五萬七千三百九十元。原告乃於訴訟繫屬中之九十年十二月三日具狀改為請
    求：「一、被告應給付原告二百一十五萬三千六百四十元，及自本起訴狀繕本送
    達之翌日起按年利率百分之五計算之利息。二、願供擔保，請准宣告假執行。」
    核其所為係屬減縮應受判決事項之聲明，依民事訴訟法第二百五十五條第一項第
    三款規定，尚無不合。合先敘明。
貳、兩造爭執要點：本件經依爭點協商整理方式協商後，兩造同意以言詞辯論時所認
    定即如下列之事實爭點及證據爭點為限，合先敘明：
一、原告有無於民國五十七年間以其母為出資名義人，與其兄弟鄭慶恩、鄭慶義及被
    告共同出資購買台北市○○路○段一六七巷九弄一號及三號之房地？被告否認。
    證據方法：因鄭慶義及其母均已去世，兩造同意訊問鄭慶恩及兩造之妹鄭玉春、
    鄭玉珠為證據方法。
二、被告八十九年四月十四日致原告之信函中，真意是否承認原告有以母親之名義共
    同出資（被告否認之）？或僅係假設之條件？兩造各執一詞。
三、被告雖有多分六十七萬五千元，但少分者尚有鄭慶恩，而其與原告二人之比例不
    詳，原告無權向被告請求給付六十七萬五千元。證據方法：同爭點一之證據方法
    。
四、原告附表二所列之計算式依據何在？是否有誤？該屋市價八百三十萬元之依據不
    明？證據方法：經本院委託鑑價結果：房地結合體價值為七百六十五萬七千三百
    九十元。原告並同意以此減縮其先位之訴之聲明。被告無異議而為本案之言詞辯
    論。
五、原告依據侵權行為損害賠償請求權，已罹於消滅時效否？（被告辯：自七十七年
    三月十七日獲配房屋起，已超過十年。）證據方法：原告之不當得利返還請求權
    及侵權行為損害賠償請求權係何時起得行使？被告有無於八十九年四月十七日承
    認債務？被告否認之。兩造亦各執一詞。
乙、得心證之理由：
一、原告起訴主張：坐落台北市○○路○段一六七巷九弄一號及三號之房地（下稱舊
    房地）原以兩造之二哥鄭慶義為名義上之所有權人，鄭慶義不幸於七十五年因病
    辭世，該二筆舊房地由其妻鄭郭秋花單獨繼承，嗣於七十六年與建商合建為五層
    樓之公寓，約明建造完成後地主與建商各分得二分之一（即兩戶半），而由被告
    乙○分得台北市○○路○段一五九巷七號五樓房屋（下稱系爭房屋）及訴外人鄭
    郭秋花各得壹戶，訴外人鄭慶恩分得半戶，原告分毫未得，被告嗣分別於八十九
    年四月十七日、八十九年八月八日寫給原告及其兄、妹等信函及於八十九年五月
    二十四日信函各一件，敘明當時每戶房屋時價為二百四十萬元，分得房屋之全部
    （二又二分之一戶）時價共計為六百萬元，扣除土地增值稅三十萬元後，二層半
    房屋之時價共計五百七十萬元，原被兩造兄弟四人應各得一百四十二萬五千元，
    又因上述三十萬元係由被告代墊，故被告乙○於扣抵土地增值稅後應退補六十七
    萬五千元予原告（計算方式詳如附表一），及被告願「依原投資金額占比分配該
    屋總時價」，經鈞院囑託財團法人台灣經濟技術研究所鑑定之結果，知悉該屋市
    價為七百六十五萬七千三百九十元，是以被告應返還原告二百一十五萬三千六百
    四十元（計算方式詳如附表二）等之事實，已據其提出被告分別於八十九年四月
    十七日、八十九年八月八日寫給原告及其兄、妹等之信函及被告八十九年五月二
    十四日之信函各一件為證，且為被告所不否認，應認原告此部分之主張為可採信
    。惟原告主張前開舊房地係由原告以母親為出資名義人及兩造之大哥鄭慶恩、二
    哥鄭慶義及四弟乙○即被告於五十七年所共同出資購買語，則為被告所否認，並
    以前開情詞置辯。茲就兩造之爭點分別論述如下。
二、首就原告依據侵權行為損害賠償請求權，已罹於消滅時效否？被告辯稱：自七十
    七年三月十七日獲配房屋起，已超過十年。其關鍵在於：原告之不當得利返還請
    求權及侵權行為損害賠償請求權係何時起得行使？及被告有無於八十九年四月十
    七日承認債務？被告否認之。兩造各執一詞。按，消滅時效，自請求權可行使時
    起算。因侵權行為所生之損害賠償請求權，自請求權人知有損害及賠償義務人時
    起，二年間不行使而消滅。自有侵權行為時起，逾十年者亦同。損害賠償之義務
    人，因侵權行為受利益，致被害人受損害者，於前項時效完成後，仍應依關於不
    當得利之規定，返還其所受之利益於被害人。民法第一百二十八條前段、第一百
    九十七條分別定有明文。查，被告雖辯稱略以「原告如依侵權行為主張，則依其
    主張之事實，其損害賠償請求權亦已罹於時效，蓋爭房屋已拆除與建商合建新屋
    ，並於七十七年三月十七日獲得重建後分配新屋之所有權登記，原告主張所謂的
    侵權行為，至遲應自七十七年三月十七日起算，迄今早已發生超過十年，被告自
    得拒絕賠償，原告之主張顯無理由。」等語，惟查，原告於接獲被告於八十九年
    四月十七日信函之前，顯然尚不知其所得請求之損害賠償或不當得利之金額，自
    無從行使其請求權，是被告所辯「原告主張所謂的侵權行為，至遲應自七十七年
　　三月十七日起算，迄今早已發生超過十年，被告自得拒絕賠償」云云，即應可採
    。原告主張因被告於八十九年四月十七日之信函中自認應退補六十七萬五千零四
    十元予原告，本件請求權之消滅時效，依民法第一三七條第一項規定，應自八十
    九年四月十七日重行起算，故本件原告所據以提起之不當得利返還請求權及侵權
    行為損害賠償請求權均未罹於時效等語，則可採信。
三、次應論究原告先位之訴部分，本院認原告此部分之訴不應准許，理由如下：
（一）原告主張其就系爭舊房地部分，因其被有關單位列入海外黑名單不得返鄉，故
      以母親為出資名義人及其大哥鄭慶恩、二哥鄭慶義及四弟乙○於五十七年所共
      同出資購買云云，然為被告所否認。按，主張有利於己之事實者，應負舉證責
      任，民事訴訟法第二百七十七條前段定有明文。查，經訊據證人即兩造之妹鄭
      玉春、鄭玉珠分別證稱原告於美國留學期間有自美國匯款回台交予其母親之事
      實（見本院九十年十二月二十五日、九十一年三月十四日言詞辯論筆錄），固
      堪採信，然並未能證明當時原告有以其匯款作為購買不動產之事實。鄭玉春雖
      另證稱略以「我媽不是職業婦女，所以沒有錢，所以她出錢買房地，應該是我
      哥哥寄回來的錢，買的房子是要給四個兒子，一人一層。當時匯率是四十元兌
      換一美元。」等語，惟此為其個人之意見，且與證人即兩造之兄鄭慶恩於九十
      年十二月二十五日之證述不同，又系爭舊房地係在五十七年間購買，此為原告
      所自陳，原告何以預知要購買系爭房地而於購買二年前之五十五年間起開始匯
      錢，況由原告定期定額之給付方式可知，原告之目的顯係在給付母親生活費而
      非投資系爭房地（如要投資買房地，應係一筆匯入整數，不可能分期給付），
      該一百元美金於法律性質上係屬原告之贈與，其所有權於移轉時已屬母親所有
      ，母親決定使用她自己的錢購買系爭房地，完全與原告無關。綜上所述，即難
      單憑證人鄭玉春之證言而認定原告之匯款即係作為購買系爭舊房地產之用。
（二）次查，原告雖主張被告於八十九年四月十四日及同年五月二十四日致原告及其
      兄、嫂、妹等人之信函中，一再以「七十六年當時每戶房屋時價為二百四十萬
      元，分得房屋之全部（二又二分之一戶）時價共計為六百萬元，扣除土地增值
      稅三十萬元後，二層半房屋之時價共計五百七十萬元，原被兩造兄弟四人應各
      得一百四十二萬五千元，又因上述三十萬元係由被告代墊，故被告乙○於扣抵
      土地增值稅後應退補六十七萬五千元」等語。惟查，被告於上開八十九年四月
      十四日所寫之信函第六點固載明：「母親付款金額為甲○支出之分配方式」，
      通觀其信函全部文義，顯係指如果係兩造母親之出資，是由原告出資時，則應
      退還多分配之六十七萬五千元，但是如果兩造母親之出資，是母親自己出資時
      ，則應適用第七點之「母親付款金額以付款人母親本人方式分配時」，即原告
      因屬繼承人之一（共六位繼承人），是分得母親應分得者
      (570000/4=0000000)之六分之一（0000000/6=237500），即二十三萬七千五百
      元，是原告以該信函認為被告已承認原告曾藉由母親之名義出資云云，尚有曲
      解被告上開信函之真意。
（三）是上開信函中並無承認原告有以母親之名義共同出資之意。從而，原告先位之
      訴以其有投資共同購買舊房地，而主張以此計算其因共同出資應受分配系爭房
      地之權利，依民法第一七九條及第一八四條第一項等規定，訴請判決請求被告
      應給付原告二百一十五萬三千六百四十元，及自起訴狀繕本送達之翌日起按年
      利率百分之五計算之利息（即如其先位之訴）云云，尚屬無據，不應准許。
四、次再論究原告備位之訴部分請求被告給付六十七萬五千元有無理由：
（一）查，原告雖未能證明其有共同出資購買系爭舊房地之事實，惟依被告於八十九
      年四月十四日及同年五月二十四日致原告及其兄、嫂、妹等人之信函中，確曾
      一再陳稱略以「該建物時價壹戶為二百四十萬元，全部時價共計為六百萬元，
      扣除土地增值稅三十萬元後，二層半房屋之時價共計五百七十萬元，原被兩造
      兄弟四人應各得一百四十二萬五千元，又因上述三十萬元係由被告代墊，故被
      告乙○於扣抵土地增值稅後應退補六十七萬五千元（計算方式詳如附表一）」
      等語，此亦為被告所不爭執，故原告主張被告多分配六十七萬五千元等語，堪
      以採信。
（二）次查，被告雖有多分六十七萬五千元，但少分者尚有鄭慶恩，而其與原告二人
      之比例不詳，是否原告無權向被告請求給付六十七萬五千元？經查：
    １兩造四兄弟中，大哥鄭慶恩已分得與建商合建大樓（台北市○○路○段一五九
      巷七號四樓之半戶），二哥鄭慶義則由其遺孀鄭郭秋花分得一戶（同址三樓）
      ，是以原被兩造之四兄弟中，除原告外，其餘兄弟均已取得前揭合建房屋之部
      分所有權，此有被告上開八十九年四月十四日信函第５點載明可參。足認原告
      主張被告所多分配應退補款應指退補原告之款項等語，堪以採信。而被告辯稱
      以「．．．．然未獲足額分配之投資者，並非原告一人，尚有鄭慶恩亦未獲分
      配，故該此六十七萬五千元，於鄭慶恩與原被告未分割或結算前，為渠等二人
      所共有，在原告所佔比例不詳之前題下，原告無權向被告請求給付全部之六十
      七萬五千元」云云，並無可採。
    ２綜上，原告主張被告不法侵占原告上開應退補款項之事實，堪以採信，被告應
      依民法第一七九條及第一八四條第一項等規定，返還原告該款項即六十七萬五
      千元（計算方式詳如附表一）。
（三）復按，遲延之債務，以支付金錢為標的者，債權人得請求依法定利率計算之遲
      延利息。但約定利率較高者，仍從其約定利率。對於利息，無須支付遲延利息
      。應付利息之債務，其利率未經約定，亦無法律可據者，週年利率為百分之五
      。利息、紅利、租金、贍養費、退職金及其他一年或不及一年之定期給付債權
      ，其各期給付請求權，因五年間不行使而消滅。民法第二百三十三條第一、二
      項、第二百零三條及第一百二十六條亦分別有明定。查，原告係於九十年三月
      十六日起訴，有起訴狀上蓋有本院收狀日期章可稽，而被告八十九年五月二十
      四日之信函中雖曾載明「如果同意將以7%之利率支付退補金額」等語，然此僅
      係被告單方之陳述，尚無從認定係兩造間已有該項較高利率之約定，原告主張
      依年利率百分之七計算遲延利息，亦屬無據，應僅得請求以年利率百分之五計
      算之遲延利息。是原告請求給付遲延利息逾五年以上之部分即自七十六年十二
      月三十一日起算至八十五年三月十五日止之利息部分，則無依據，既經被告為
      時效抗辯，自無請求權，不應准許。
五、綜上所述，原告主張依民法第一七九條及第一八四條第一項等規定，請求被告應
    給付六十七萬五千元，並加計自起訴日之九十年三月十六日起回溯五年內即自八
    十五年三月十六日起，至清償日止，按週年利率百分之五計算之利息，為有理由
    ，應予准許。至原告主張得自分配房屋時即以七十六年十二月三十一日為利息起
    算日起至八十五年三月十五日止，按年利率百分之七計算之利息部分，則無依據
    ，及其先位之訴部分，均不應准許。
六、因本案事證已臻明確，兩造其餘主張陳述及所提之證據，均毋庸再予審酌，附此
    敘明。
丙、兩造陳明願供擔保，聲請宣告假執行或免為假執行，經核原告勝訴部分，合於法
    律規定，爰分別酌定相當之擔保金額宣告之；原告其餘假執行之聲請，因訴之駁
    回而失所依據，不予准許。
丁、結論：
  本件原告之訴為一部有理由、一部無理由，依民事訴訟法第七十九條但書、第三百
  九十條第二項、第三百九十二條，判決如主文。
中　　　華　　　民　　　國　　九十一　　年　　  四　　 月　　     九 　 日
                                  民事第三庭法      官　張明輝
右為正本係照原本作成
如對本判決上訴，須於判決送達後廿日內向本院提出上訴狀
中　　　華　　　民　　　國　　九十一　　年　　  四　　 月　　 　　十    日
　　　　　　　　　　　　　　　　　　　　　　法院書記官　周其祥
